最高法院刑事判決　　　　　　　　　　　　　　　九十一年度台上字第四一五六號
　　上訴人　甲○○
　　被　告　乙○○
右上訴人因自訴被告偽造文書等案件，不服台灣高等法院中華民國八十九年五月二十
五日第二審判決（八十八年度上訴字第三０二一號，自訴案號：台灣台北地方法院八
十八年度自字第三六四號），提起上訴，本院判決如左：
    主  文
上訴駁回。
    理  由
一、行使偽造私文書部分：
按刑事訴訟法第三百七十七條規定，上訴於第三審法院，非以判決違背法令為理由，
不得為之。是提起第三審上訴，應以原判決違背法令為理由，係屬法定要件。如果上
訴理由狀並未依據卷內訴訟資料，具體指摘原判決不適用何種法則或如何適用不當，
或所指摘原判決違法情事，顯與法律規定得為第三審上訴理由之違法情形，不相適合
時，均應認其上訴為違背法律上之程式，予以駁回。本件上訴人甲○○上訴意旨略稱
：(一)、被告乙○○明知其所負責之宏泰電工股份有限公司（下稱宏泰電工公司）委託
金鼎綜合證券股份有限公司（下稱金鼎證券公司）銷售股份時之中籤人「陳玟璇」，
未提示身分證，亦未提出股東戶名之聲請，竟以「陳玟璇」名義列為宏泰電工公司第
二二九二號股東，自有偽造文書罪行，且原判決不予調查被告何時開立該股東戶名，
亦有應於審判期日調查之證據未予調查之違法。(二)、被告對宏泰電工公司委託金鼎證
券公司銷售股份，依刑法第十五條規定，應負有防止不特定人冒名虛偽提出申購之義
務，被告未予防止，亦應負共犯之責。(三)、本件「陳玟璇」名義之認購普通股票繳款
書並非上訴人受讓自黃漢卿，但原判決竟認該繳款書係黃漢卿所偽造，且上訴人是自
黃漢卿處取得，與卷內資料不符云云。
惟查：(一)、本件原判決以上訴人自訴意旨略稱：被告為設於桃園縣蘆竹鄉○○路五０
０號宏泰電工公司之負責人，宏泰電工公司為公開發行股份之公司，並於民國八十二
年間申請上市獲准，依公司法第一百五十六條第四項規定應辦理再次發行股份及股權
分散事宜，然上訴人由黃漢卿處取得其中由宏泰電工公司委託金鼎證券公司銷售股份
中之中籤通知書及認購普通股票繳款書上所記載「陳玟璇」股東戶名，竟係黃漢卿以
虛偽人頭偽造申購書後，於金鼎證券公司未經核對申購人之國民身分證情況下，即予
以參與抽籤並獲中籤，而寄發中籤通知書及繳款書等資料，致上訴人因信任宏泰電工
公司所發行之繳款書而繳納股款後，因無法提出該虛偽人頭之國民身分證以領取股票
，亦無法請求宏泰電工公司返還該股款，因認被告身為宏泰電工公司之負責人，竟違
反公司法第一百五十六條第四項、證券交易法第二十二條第三項規定，未依法對不特
定人公開募集資金及未保障資金所有權人應有之權益，係涉犯刑法第二百十六條、第
二百十條之行使偽造私文書、第三百三十五條第一項之侵占及證券交易法第一百七十
五條等罪嫌等情。經審理結果以：被告堅決否認有何自訴意旨所指之犯行，且被告係
委託金鼎證券公司辦理宏泰電工公司八十二年度增資發行股票申購事宜，有其提出之
宏泰電工公司證券承銷契約、金鼎證券公司等包銷宏泰電工公司普通股銷售辦法公告
為證，核與證人張可君、王桂芬證述之情節相符，堪認真實。另依金鼎證券公司等包
銷宏泰電工公司普通股銷售辦法公告第五條「申購手續」規定，申購人僅須提出申購
書及回執條、手續費，毋庸提出申購人身分證影本。又台北市證券商業同業公會證券
商承銷或再行銷售有價證券處理辦法第十條，亦未將申購人不提出身分證影本視為申
購不合格要件。且被告係委託金鼎證券公司辦理宏泰電工公司八十二年度增資發行股
票申購事宜，其並無介入該股票銷售事宜。另證人王桂芬復證稱：股票轉讓登記表上
戶號二二九二，乃金鼎證券公司因中籤通知書上之「陳玟璇」於繳款後未領取股票，
乃自動依承銷契約在五０一至二八００股東戶號中予以分配編列等語。故上訴人指被
告未盡審查中籤股東戶名而犯偽造文書罪云云，尚非有據。再依金鼎證券公司包銷宏
泰電工公司普通股銷售辦法公告所定，申購人本毋須提出申購人身分證影本，則金鼎
證券公司實亦無從審查申購書及中籤通知書上股東戶名之真偽，且金鼎證券公司係依
上開公告將申購書輸入電腦，以篩選身分證號碼不符內政部編碼原則部分，再送台北
市證券商業同業公會抽籤，而本案申購人「陳玟璇」乃黃漢卿所偽造，可能身分證號
碼符合內政部編碼原則而未被篩除，是亦難苛責金鼎證券公司未盡審查中籤股東戶名
。況金鼎證券公司於「陳玟璇」中籤並由上訴人繳款後，仍將「陳玟璇」未領取股票
予以編列股東戶號，保留其領取股票權利，苟上訴人能提出「陳玟璇」身分證即可領
取股票，此有中籤未領清冊、「陳玟璇」申購書影本、「陳玟璇」未領股票股利查詢
紀錄、「陳玟璇」歷年受分配股票影本等文件存卷可稽。並以依上述銷售辦法公告第
十三條規定，宏泰電工公司中籤通知書及繳款書本不得轉讓，上訴人違反公告規定而
受讓黃漢卿所偽造之中籤通知書及繳款書，致未能領取股票，本應自負其危險負擔之
責任，自不能以提不出「陳玟璇」身分證領取股票反責諸被告或金鼎證券公司。故金
鼎證券公司依法登載該申購人於中籤通知書與繳款書上，及宏泰電工公司就該中籤未
領之股票，依法列管等行為，與刑法上偽造私文書之犯行無涉。此外，復查無其他積
極證據足證被告與黃漢卿就偽造上開申購書有何犯意之聯絡，乃維持第一審諭知被告
關於本部分無罪之判決，駁回上訴人在第二審之上訴。已敘明其憑以認定之理由，從
形式上觀察，並無違背法令之情形存在。(二)、上訴人係自黃漢卿處受讓本件偽造之中
籤通知書及繳款書，已據上訴人於一審、原審審理中供陳無誤（見一審卷第一二七頁
反面、原審卷第三十七頁），並有卷附上訴人所提出之台灣高等法院八十三年度上訴
字第六一六四號刑事判決及本院八十八年度台上字第二一四號民事判決等影本在卷可
證（見一審卷第十二頁、第三十頁），故上訴意旨謂：本件「陳玟璇」名義之繳款書
並非上訴人受讓自黃漢卿，且原判決竟認該繳款書係黃漢卿所偽造，與卷內資料不符
云云，並非依據卷內資料執為指摘，自非適法之第三審上訴理由。(三)、其他上訴意旨
，徒憑己見，就原判決已說明事項或屬原審採證認事職權之適法行使，任意指摘，或
再為事實之爭執，顯亦與法律規定得為第三審上訴理由之違法情形，不相適合。其本
部分之上訴違背法律上之程式，應予駁回。
二、侵占及違反證券交易法第一百七十五條部分：
按刑事訴訟法第三百七十六條所列各罪之案件，經第二審判決者，不得上訴於第三審
法院，法有明文。本件上訴人自訴被告犯有刑法第三百三十五條第一項之侵占及違反
證券交易法第一百七十五條等罪嫌部分，核分屬刑事訴訟法第三百七十六條第一款、
第三款之案件。依上開說明，既經第二審判決，自不得上訴於第三審法院。上訴人對
此部分提起上訴，顯非合法，應併予駁回。
據上論結，應依刑事訴訟法第三百九十五條前段，判決如主文。
中      華      民      國    九十一    年      七      月    二十五    日
                              最高法院刑事第九庭
                                  審判長法官  陳  炳  煌
                                        法官  陳  正  庸
                                        法官  韓  金  秀
                                        法官  吳  信  銘
                                        法官  徐  文  亮
      右正本證明與原本無異
                                              書  記  官
中      華      民      國    九十一    年      七      月    三十一    日
